ACORDAO-COMPLETO-2514908

ACÓRDÃO 2596/2021 ATA 42/2021 - PLENÁRIO

VISTOS, relatados e discutidos estes embargos de declaração opostos pela Federação das Indústrias do Rio de Janeiro (Firjan) , juntamente com o Serviço Nacional de Aprendizagem Industrial - Departamento Regional do Estado do Rio de Janeiro (Senai/RJ) e o Serviço Social da Indústria - Departamento Regional do Estado do Rio de Janeiro (Sesi/RJ) , contra o Acórdão 281/2021-TCU-Plenário, por meio do qual o Tribunal, no que interessa a esta etapa processual, proferiu determinações no sentido de que essas entidades republicassem o edital do Pregão Eletrônico 47/2020 escoimado das falhas identificadas caso desejassem prosseguir com a contratação,
ACORDAM os Ministros do Tribunal de Contas da União, reunidos em Sessão do Plenário, diante das razões expostas pelo Relator, em:
9.1. com fundamento nos arts. 32, inciso II, e 34 da Lei 8.443/1992, conhecer e acolher parcialmente os embargos de declaração, atribuindo-lhes efeito infringente, para, em substituição à determinação contida no item 1.7.1.2 do Acórdão 281/2021-TCU-Plenário, determinar à Federação das Indústrias do Rio de Janeiro (Firjan) , à Diretoria Regional do Serviço Social da Indústria no Rio de Janeiro (Sesi/RJ) e à Diretoria Regional do Serviço Nacional de Aprendizagem Industrial no Rio de Janeiro (Senai/RJ) que, caso desejem dar continuidade à contratação do objeto previsto no Pregão Eletrônico 47/2020, republiquem o respectivo edital sem a exigência da certificação de IATA (item 9.3.3 do edital) , ou prevejam a admissão de alternativa menos restritiva que possa substituí-la.
9.2. dar ciência deste acórdão aos embargantes.

Embargos de declaração opostos contra acórdão que apreciou representação e proferiu determinações no sentido de que as embargantes republicassem edital de pregão eletrônico cujo objeto é a contratação de empresa para prestação de serviços de agenciamento de viagens.

Federação das Indústrias do Estado do Rio de Janeiro; Serviço Nacional de Aprendizagem Industrial - Departamento Regional do Rio de Janeiro; Serviço Social da Indústria - Departamento Regional do Estado do Rio de Janeiro.

3. Representante/Recorrentes:
3.1. Recorrentes: Federação das Indústrias do Estado do Rio de Janeiro; Serviço Nacional de Aprendizagem Industrial - Departamento Regional do Rio de Janeiro; Serviço Social da Indústria - Departamento Regional do Estado do Rio de Janeiro.
3.2. Representante: SX Tecnologia e Serviços Corporativos Eireli (14.278.276/0001-40).

13.1. Ministros presentes: Ana Arraes (Presidente), Walton Alencar Rodrigues, Benjamin Zymler, Augusto Nardes, Raimundo Carreiro, Bruno Dantas (Relator) e Jorge Oliveira.
13.2. Ministro-Substituto convocado: Marcos Bemquerer Costa.
13.3. Ministros-Substitutos presentes: Augusto Sherman Cavalcanti e André Luís de Carvalho.

BRUNO DANTAS

Ministro Bruno Dantas.

Adoto como relatório, com os ajustes de forma pertinentes, a instrução da secretaria responsável pela demanda (peça 75) , que contou com a anuência do diretor da subunidade (peça 76) :
"INTRODUÇÃO
1. Cuidam os autos de embargos de declaração opostos pela Federação das Indústrias do Rio de Janeiro - Firjan (peça 69) , juntamente com o Serviço Nacional de Aprendizagem Industrial - Departamento Regional do Estado do Rio de Janeiro (Senai/RJ) e o Serviço Social da Indústria - Departamento Regional do Estado do Rio de Janeiro (Sesi/RJ) , contra o Acórdão 281/2021-TCU-Plenário - Relação 2/2021, relator Ministro Bruno Dantas (peça 58) , transcrito abaixo (grifos originais) :
'Os Ministros do Tribunal de Contas da União, ACORDAM, por unanimidade, com fundamento no art. 143, inciso V, 235 e 237, inciso VII, do Regimento Interno do TCU, e de acordo com os pareceres emitidos nos autos, em:
a) conhecer a representação e considerá-la procedente;
b) revogar a medida cautelar adotada por meio do despacho à peça 31, em razão da perda de seu objeto;
c) adotar as medidas abaixo indicadas;
d) dar ciência desta deliberação à representante, à Federação das Indústrias do Estado do Rio de Janeiro, à Diretoria Regional do Serviço Social da Indústria no Rio de Janeiro e à Diretoria Regional do Serviço Nacional de Aprendizagem Industrial no Rio de Janeiro; e
d) arquivar este processo.
 (...) 
1.7. Determinações/Recomendações/Orientações:
1.7.1. determinar à Federação das Indústrias do Rio de Janeiro (Firjan) , à Diretoria Regional do Serviço Social da Indústria no Rio de Janeiro (Sesi/RJ) e à Diretoria Regional do Serviço Nacional de Aprendizagem Industrial no Rio de Janeiro (Senai/RJ) , com fundamento no art. 4º, inciso II da Resolução-TCU 315/2020, que, caso desejem dar continuidade à contratação do objeto previsto no Pregão Eletrônico 47/2020, republiquem o respectivo edital sem as seguintes irregularidades e informe o TCU, no prazo de 15 (quinze) dias a contar da republicação, os encaminhamentos adotados:
1.7.1.1. exigência da certificação da Associação Brasileira de Agências de Viagens Corporativas - Abracorp (item 13.1.2.2 do ato convocatório) , sem justificativa expressa acerca de eventual excepcionalidade dessa exigência nessa contratação, contrariando a jurisprudência do TCU, a exemplo dos Acórdão 827/2014-TCU-Plenário e 1.391/2014-TCU-Plenário; e
1.7.1.2. exigência da certificação da IATA (item 9.3.3 do edital) , em descumprimento da jurisprudência do TCU, a exemplo dos Acórdão 2250/2013-TCU-Plenário e 3.360/2015-TCU-Plenário.'
HISTÓRICO
2. Trata-se de representação da empresa SX Tecnologia e Serviços Corporativos Eireli (peça 1) , a respeito de supostas irregularidades cometidas pela Firjan no âmbito do Pregão Eletrônico 47/2020, cujo objeto é a contratação de empresa para prestação de serviços de agenciamento de viagens, para atendimento à Firjan, ao Senai/RJ, ao Sesi/RJ, ao Instituto Euvaldo Lodi (IEL) e ao Centro Industrial do Rio de Janeiro (CIRJ) (peça 4, p. 1) , com vigência de doze meses (podendo ser prorrogado até o máximo de sessenta meses - peça 4, p. 19) e valor estimado de R$ 6.945.191,86 (peça 24, p. 11) .
3. O representante alegou, em suma, ilegalidade na exigência de:
a) declaração de entidade privada, no caso concreto, certificação da Associação Brasileira de Agências de Viagens Corporativas - Abracorp (item 13.1.2.2 do edital, à peça 4, p. 18) , considerando que o referido documento não está previsto entre aqueles exigidos para habilitação, nos arts. 27 a 31 da Lei 8.666/1993, além de contrariar a jurisprudência deste Tribunal; e
b) qualificação econômico-financeira, considerando que, além dos índices contábeis (índice de liquidez corrente) , é exigida a comprovação de possuir capital social de, no mínimo, R$ 694.519,18, conforme disposto nos itens 9.4.1 e 9.4.2 do edital (peça 4, p. 12) , mencionando o descumprimento do § 5º do artigo 31 da Lei 8.666/1993 e da jurisprudência do TCU.
4. A instrução inicial desta Selog foi no sentido de realizar a oitiva prévia da Firjan quanto às alegações do representante e à questão levantada pela unidade técnica, qual seja, indício de irregularidade na exigência da certificação da International Air Transportation Association - IATA (item 9.3.3 do edital - peça 4, p. 11) , com descumprimento da jurisprudência do TCU (peças 14-15 e 17) .
5. Com a análise da resposta encaminhada pelo Senai/RJ e pelo Sesi/RJ, entidades que compõem o Sistema Firjan (peça 24) , a Selog realizou nova instrução no sentido de conhecer da representação, indeferir a medida cautelar requerida, realizar diligência junto à entidade e solicitar o comentário dos gestores, considerando a possibilidade de construção participativa das deliberações deste Tribunal (peças 28-30) .
6. No que concerne à medida cautelar, a Selog entendeu (i) afastado o pressuposto do perigo da demora, tendo em vista que a Firjan teria afirmado que o certame se encontrava suspenso e que não daria andamento nele até posterior deliberação deste Tribunal; e (ii) caracterizado o pressuposto do perigo da demora reverso, considerando que o objeto licitado estava sendo prestado por meio de contratação emergencial, com vigência até 2/10/2020 (peça 28, p. 3) .
7. O relator, embora tenha concordado, em essência, com a análise empreendida pela Selog, entendeu que os pressupostos para a concessão imediata da cautelar estariam atendidos, uma vez que considerou que a concessão imediata da medida cautelar conferiria segurança jurídica à questão, apesar da suspensão voluntária pela Firjan e de seu comprometimento em não dar seguimento ao certame, e não vislumbrou a ocorrência do perigo da demora reverso (peça 31) .
8. No tocante à diligência proposta para apurar as condições e as consequências advindas das reclamações feitas pela Firjan no âmbito do contrato firmado com a empresa ITS Viagens e Turismo Eireli (Contrato 3585/2020) , o relator entendeu que o tema não estava associado ao objeto principal deste processo e que tais fatos não eram relevantes para o deslinde a ser dado no caso (peça 31, p. 5) .
9. Assim, em 23/9/2020, por meio de despacho, o relator decidiu (peça 31, p. 5-6) :
I) conhecer da presente representação, satisfeitos os requisitos de admissibilidade previstos nos arts. 235 e 237, inciso VII, do Regimento Interno deste Tribunal;
II) deferir o pedido de concessão de medida cautelar formulado pela representante;
III) determinar a oitiva da Federação das Indústrias do Rio de Janeira (Firjan) , com o apoio do Serviço Social da Indústria (Sesi) e do Serviço Nacional de Aprendizagem Industrial (Senai) , com fundamento no art. 276, § 3º, do RI/TCU, para que, no prazo de 15 (quinze) dias, se manifestem sobre a medida cautelar deferida, em especial sobre as exigências constantes dos itens 9.3.3 e 13.1.2.2 do edital do Pregão Eletrônico 47/2020, as quais têm o potencial de restringir indevidamente o certame, não encontrando amparo no Regulamento de Licitações e Contratos do Sesi e do Senai, bem como da jurisprudência deste Tribunal, conforme instrução de peça 28 e deste despacho;
IV) considerando a possibilidade de construção participativa das deliberações deste Tribunal, nos termos do art. 14 da Resolução-TCU 315/2020:
a) solicitar à Federação das Indústrias do Rio de Janeira (Firjan) , com o apoio do Serviço Social da Indústria (Sesi) e do Serviço Nacional de Aprendizagem Industrial (Senai) , caso queiram, no prazo de quinze dias, podendo apresentar resposta única na oportunidade:
a.1) a apresentação de possíveis ações corretivas que poderão ser tomadas para prevenir ou corrigir os indícios de irregularidades detectados ou remover seus efeitos;
a.2) a manifestação quanto aos possíveis impactos no caso de o TCU determinar: (i) a anulação do certame e dos atos dele decorrentes ou, caso possível, a republicação do ato convocatório com exclusão dos itens 9.3.3 e 13.1.2.2 do edital atual; (ii) o retorno à fase do certame para análise da proposta da empresa representante, abstendo-se da exigência de associação à Abracorp e à IATA para fins de habilitação ou contratação; ou (iii) a não prorrogação do contrato a ser celebrado em decorrência de prosseguimento atual certame, em função dos indícios de irregularidades verificados, na hipótese de serem insuficientes as alternativas apresentadas pelo gestor para corrigir os pontos questionados;
b) alertar a Federação das Indústrias do Rio de Janeira, ao Serviço Social da Indústria e ao Serviço Nacional de Aprendizagem Industrial, com relação à construção participativa de deliberações, de que:
b.1) a sua manifestação quanto às alternativas para corrigir os indícios de irregularidades verificados e quanto aos impactos das possíveis medidas a serem adotadas pelo TCU será avaliada na proposição de mérito, mas não vincula as decisões desta Corte de Contas, notadamente quando os riscos decorrentes de sua adoção e/ou da manutenção de situação irregular não se coadunarem com o interesse público que se pretende tutelar;
b.2) a ausência de manifestação no prazo estipulado não impedirá o andamento processual, podendo o TCU vir a prolatar decisão de mérito, caso haja elementos suficientes que caracterizem afronta às normas legais e/ou possibilidade de ocorrência de prejuízos à Administração; e
b.3) a ausência de manifestação não será considerada motivo de sanção;
V) diligenciar a Federação das Indústrias do Rio de Janeiro, com o apoio do Serviço Social da Indústria e do Serviço Nacional de Aprendizagem Industrial, com fundamento nos artigos 157 e 187 do Regimento Interno/TCU, para que, no prazo de quinze dias, individualmente ou em conjunto, encaminhem os seguintes elementos e/ou esclarecimentos relativos ao Pregão Eletrônico 47/2020:
a) como foi calculado o valor estimado da licitação, informando os parâmetros que levaram à estipulação dos valores e encaminhando a estimativa e a pesquisa de mercado;
b) demais informações que julgar necessárias sobre a matéria, em especial sobre o estágio atual e eventuais novas medidas adotadas e a adotar em relação ao certame; e
c) designação formal de interlocutor que conheça da matéria para dirimir eventuais dúvidas, informando nome, função/cargo, e-mail e telefone de contato.
VI) encaminhar cópia da instrução de peça 28 e deste despacho à Federação das Indústrias do Rio de Janeiro, ao Serviço Social da Indústria e ao Serviço Nacional de Aprendizagem Industrial para subsidiar suas respostas;
VII) dar ciência deste despacho à representante.
10. A medida cautelar de suspensão do PE 47/2020 foi referendada pelo Pleno deste Tribunal por meio do Acórdão 2596/2020-TCU-Plenário (peça 36) .
11. Promovidas as medidas autorizadas pelo relator e analisadas as respostas encaminhadas (peças 40-42 e 49-50) , a Selog, considerando que, apesar de informarem a republicação do edital com exclusão das exigências impugnadas, as entidades ainda não haviam adotado nenhuma medida concreta nesse sentido, concluiu pela (i) procedência da representação; (ii) revogação da medida cautelar adotada; e (iii) determinação às unidades jurisdicionadas, caso desejassem dar continuidade à contratação do objeto previsto no PE 47/2020 (peças 55-57) .
12. O Plenário acolheu a proposta do relator, de acordo com os pareceres retromencionados e nos termos do acórdão ora embargado, transcrito no item 1 desta instrução (peça 58) .
EXAME DE ADMISSIBILIDADE
13. O ministro-relator Bruno Dantas, considerando que a deliberação embargada acompanhara integralmente as análises empreendidas pela unidade instrutora, e tendo em vista a natureza da alegação, encaminhou os autos à Selog para instrução dos embargos opostos (peça 72) .
14. No tocante à admissibilidade de recursos, verifica-se que o recurso foi interposto dentro do prazo previsto na Lei Orgânica e no RI/TCU (dez dias) : ciência da notificação em 5/3/2021 (peças 63-65) e oposição dos embargos de declaração em 17/3/2021 (peça 69) . Logo, tempestivo.
15. O recurso foi interposto pelas unidades jurisdicionadas, configurada, portanto, a legitimidade das embargantes.
16. Em conformidade com o art. 287, caput e § 1º, do RI/TCU, os embargos de declaração devem ser utilizados quando houver obscuridade, omissão ou contradição em acórdão do Tribunal, devendo o recorrente apontar o vício que pretende impugnar no corpo da decisão.
17. No caso em exame, as embargantes alegam a existência de omissão e de contradição no item 1.7.1.2 do acórdão combatido.
18. Considerando que o exame de admissibilidade se cinge ao cabimento do recurso, sem indagar sobre a existência efetiva de omissões, contradições e/ou obscuridades, verifica-se que o argumento apresentado pelas embargantes se enquadra, ao menos em tese, no que dispõe o art. 34 da Lei 8.443/1992.
19. Com todas essas considerações preliminares de admissibilidade, propõe-se o conhecimento dos embargos de declaração opostos pela Firjan, pelo Senai/RJ e pelo Sesi/RJ, nos termos do art. 34 da Lei 8.443/1992, c/c o art. 287 do RI/TCU.
EXAME TÉCNICO
20. Constitui objeto do presente recurso definir se há obscuridades, omissões e/ou contradições no Acórdão 281/2021-TCU-Plenário.
21. A propósito, registra-se que a apreciação do presente recurso está sendo operada à luz da seguinte conceituação de Vicente Greco Filho, in Direito Processual Civil Brasileiro, Saraiva, 11ª ed., 2º Volume, p. 259-260, compreendendo as hipóteses dos vícios que rendem ensejo aos embargos de declaração:
- obscuridade: defeito consistente na difícil compreensão do texto da sentença e pode decorrer de simples defeito redacional ou mesmo de má formulação de conceitos, havendo obscuridade quando a sentença está incompreensível no comando que impõe e na manifestação de conhecimento e vontade do juiz.
- contradição: afirmação conflitante, quer na fundamentação, quer entre a fundamentação e a conclusão, sendo que, nesses casos, a correção da sentença, em princípio, não levaria a uma verdadeira modificação da sentença, mas apenas a um esclarecimento de seu conteúdo.
- omissão: caso em que a sentença é complementar, passando a resolver questão não solucionada, ganhando substância, portanto, sendo que as questões que devem ser resolvidas pelo juiz são todas as relevantes postas pelas partes para a solução do litígio, bem como as questões de ordem pública que o juiz deve resolver de ofício, como, por exemplo, a coisa julgada.
Supostas omissão e contradição no item 1.7.1.2 do Acórdão 281/2021-TCU-Plenário
22. As recorrentes opõem os presentes embargos, com base nos seguintes argumentos (peça 69, p. 7-9) :
a) destacam que o acórdão embargado conteria duas recomendações acerca de certames vindouros com o mesmo objeto do PE 47/2020, registrando que a exigência de certificação da Abracorp (item 1.7.1.1) não seria reiterada;
b) apontam omissão no acórdão embargado configurada na ausência de pronunciamento quanto à questão fundamental contida em manifestação anterior (peça 42) , no sentido de que a exigência de apresentação da certificação IATA (item 1.7.1.2) seria mantida, oportunizando àquelas empresas que não a dispusessem a possibilidade de apresentação de declaração emitida pelas companhias aéreas, nos exatos termos em que tal documento é exigido nas licitações praticadas pelo Tribunal de Contas da União;
c) alegam que a contradição residiria no fato de que a exigência de certificação IATA ou, alternativamente, da apresentação das declarações citadas estaria em linha com as práticas adotadas há longa data pelo próprio Tribunal de Contas da União, quando promove certames licitatórios com o mesmo objeto, a fim de suprir as necessidades de deslocamentos e viagens de seus membros (PE 55/2011) , ressaltando que o relator teria abordado expressamente a questão da exigência editalícia da certificação da IATA no despacho que deferiu a medida cautelar;
d) ressaltam que, ao deferir a cautelar pleiteada pelo representante, o relator teria abordado expressamente a questão da exigência da certificação da IATA, diferenciando o edital da Firjan do edital do TCU em razão do oferecimento de opção para as empresas que não dispusessem dessa certificação; e
e) assim, requerem a integração do julgado a fim de fim de ser reconhecida a possibilidade de exigência da declaração acima citada, nos exatos termos dos editais desta Corte de Contas.
Análise
23. Ao contrário do alegado, a questão fundamental da representação foi devidamente analisada, restando evidenciada a ilegalidade da exigência das certificações da Abracorp (item 13.1.2.2) e da IATA (item 9.3.3) , em razão da falta de amparo no Regulamento de Licitações e Contratos do Sesi e do Senai, bem como na jurisprudência deste Tribunal.
24. Tanto é assim, que as entidades, 'para prosseguir com o certame licitatório em alinhamento com o melhor entendimento dessa Colenda Corte de Contas', expressamente informaram, em sede de resposta à oitiva, a 'exclusão das exigências da forma como lançadas nos itens 9.3.3 e 13.1.2.2'. Senão confira-se o teor da mencionada manifestação (peça 42, p. 2-3) :
'Conquanto S.Exa. tenha comunicado, por meio do Ofício que ora se responde, a concessão da cautelar pretendida pela Representante, esta Entidade já havia, espontaneamente, tomado a decisão de suspender o processo.
Tal medida restou adotada a fim de evitar prejuízo maior a todos os envolvidos, bem assim para prosseguir com o certame licitatório em alinhamento com o melhor entendimento dessa Colenda Corte de Contas.
Nesse contexto, a providência que será adotada é de republicação do edital, com exclusão das exigências da forma como lançadas nos itens 9.3.3 e 13.1.2.2.'
 (grifos originais) .
25. Conquanto tenham informado a adoção das providências retromencionadas, três meses após o encaminhamento da resposta à oitiva, o edital ainda não havia sido republicado. Assim, houve o julgamento pela procedência da representação e a realização de determinações nos termos do acórdão ora embargado, do qual se destaca as seguintes considerações (peça 58, p. 1) :
'Considerando que, em razão da existência de cláusulas com potencial de restringir indevidamente a competitividade do certame, esta Corte adotou medida cautelar para que o pregão fosse suspenso;
Considerando que, em sede de oitiva, a Firjan informou que suspendeu o pregão eletrônico e que republicará o edital, com exclusão das exigências indevidas;'
26. Na mesma manifestação, posteriormente e em sentido oposto ao que já havia sido afirmado, as entidades novamente tentaram se utilizar de procedimento licitatório realizado por este Tribunal, a fim de manter a exigência ilegal (peça 42, p. 5) :
' (...) novo edital que será lançado contemplará a solicitação de apresentação da certificação IATA, oportunizando, no entanto, àquelas empresas que não a dispuserem, a possibilidade de apresentar declaração emitida pelas Companhias aéreas, nos exatos termos em que tal documento é exigido nas licitações praticadas pelo Tribunal de Contas da União.'
27. No que se refere à tentativa das entidades de defender a legalidade da exigência da certificação IATA pautando-se em prática administrativa deste Tribunal, verifica-se tal argumentação em sede de resposta à oitiva prévia (peça 24, p. 10-11) :
'Registre-se, por derradeiro, que o próprio TCU inclui, dentre os documentos de habilitação, a demonstração de registro perante a IATA, como requisito para suas próprias contratações, conforme se extrai do Pregão Eletrônico 022/20182, cujo objeto referia-se ao fornecimento de passagens aéreas para a Corte de Contas.'
28. Quanto a esse ponto, constata-se a seguinte análise da unidade técnica (peça 28, p. 11) :
'28. Quanto ao fato deste Tribunal ter realizado o Pregão Eletrônico 22/2018 incluindo, entre os documentos de habilitação, a demonstração de registro perante a IATA como requisito para suas próprias contratações, conforme item 34.4 daquele edital, observa-se que no subitem 34.4.1 do mesmo edital foi oportunizada a possibilidade de, alternativamente, na hipótese de empresa não dispor do registro perante a IATA, ser apresentada declaração expedida pelas empresas internacionais de transporte aéreo regular, listadas na página da internet da Agência Nacional de Aviação Civil - ANAC, comprovando que a licitante é possuidora de crédito direto e está autorizada a emitir bilhetes de passagens aéreas internacionais durante a vigência do contrato, conforme transcrição dos mencionados itens daquele instrumento de convocação, a seguir:
'SEÇÃO XII - DA HABILITAÇÃO
 (...) 
34.4. ato de registro perante a Internacional Air Transport Association (IATA) .
34.4.1. Na hipótese de empresa não dispor do registro perante a IATA, poderá apresentar declaração expedida pelas empresas internacionais de transporte aéreo regular, listadas na página da internet da Agência Nacional de Aviação Civil - ANAC, obtida no site www.anac.gov.br, traduzidas por tradutor juramentado, se for o caso, comprovando que a licitante é possuidor de crédito direto e está autorizado a emitir bilhetes de passagens aéreas internacionais durante a vigência do contrato;'
29. Assim, verifica-se que naquele caso se buscou não restringir o caráter competitivo da licitação, criando uma hipótese alternativa para substituir a certificação da IATA, fato não verificado no certame realizado pela Firjan, em comento.'
29. No mesmo sentido, houve manifestação do relator no despacho à peça 31 (p. 4) :
'30. Para demonstrar a regularidade dessa exigência, a Firjan alegou que este Tribunal de Contas da União teria exigido tal certificação quando da realização do Pregão Eletrônico 22/2018 para a contratação de agenciamento e fornecimento de passagens aéreas.
31. Diferentemente do edital da Firjan, este Tribunal ofereceu opção para as empresas que não dispusessem da certificação IATA.
32. Alternativamente, as licitantes poderiam apresentar declaração expedida pelas empresas internacionais de transporte aéreo regular, listadas na página da internet da Agência Nacional de Aviação Civil - ANAC, comprovando que a interessada seria possuidora de crédito direto e estaria autorizada a emitir bilhetes de passagens aéreas internacionais durante a vigência do contrato, conforme item 34.4.1 do edital do pregão deste Tribunal.
33. Assim, é forçoso reconhecer que as cláusulas impugnadas não encontram guarida no Regulamento de Licitações e Contratos do Sesi e do Senai, bem como na jurisprudência majoritária deste Tribunal, como apontado pela unidade especializada. E todas essas cláusulas têm o potencial de restringir a competitividade do certame.'
30. Nesse contexto, nota-se ser admissível a manutenção da exigência de certificação da IATA, desde que seja concedida opção para os licitantes que não a tiverem, eliminando, assim, a restrição indevida ao caráter competitivo do certame.
31. Logo, cumpre reconhecer a alegada omissão, para acolher os embargos de declaração e alterar a redação do item 1.7.1.2. para 'exigência da certificação da IATA (item 9.3.3 do edital) , em descumprimento da jurisprudência do TCU, a exemplo dos Acórdão 2250/2013-TCU-Plenário e 3.360/2015-TCU-Plenário, porém sem conferir aos licitantes a possibilidade de cumprimento de exigência alternativa que não restrinja indevidamente a competição'.
32. Em relação à alegada contradição, verifica-se que as embargantes apontam contradição entre as práticas administrativas do TCU e a deliberação proferida, afastando, portanto, a existência de contradição no acórdão embargado uma vez que não se trata de afirmação conflitante na fundamentação nem entre a fundamentação e a conclusão.
33. Cumpre esclarecer que as práticas administrativas do TCU não se confundem com o exercício legal e constitucional do controle externo da Administração Pública Federal, por meio de seus julgados e sua jurisprudência consolidada.
34. Está afastada, portanto, a alegada contradição no acórdão embargado.
35. Cabe, portanto, dar provimento parcial ao recurso na forma descrita no item 31 retro.
CONCLUSÃO
36. Diante de todo o exposto, conclui-se:
a) pelo conhecimento dos embargos de declaração opostos pela Firjan, pelo Senai/RJ e pelo Sesi/RJ, nos termos do art. 34 da Lei 8.443/1992, c/c o art. 287 do RI/TCU (itens 13-19 retro) ; e
b) há omissão no acórdão embargado, no sentido de ser admissível a manutenção da exigência de certificação da IATA, desde que seja concedida opção para os licitantes que não a tiverem, eliminando, assim, a restrição indevida ao caráter competitivo do certame (itens 23-31 retro) ;
c) não há contradição no acórdão embargado, uma vez que inexiste afirmação conflitante na fundamentação e/ou entre a fundamentação e a conclusão (itens 32-34 retro) .
37. O reconhecimento de omissão no acórdão embargado enseja o acolhimento parcial dos embargos de declaração opostos.
38. Cabe, portanto, dar provimento parcial ao recurso para alterar a redação do item 1.7.1.2 do acórdão embargado nos termos propostos nesta instrução.
INFORMAÇÕES ADICIONAIS
39. Cumpre registrar que o PE 47/2020 foi revogado 'a fim de revisar tanto o escopo das especificações técnicas quanto as estimativas de preço', em 29/1/2021 (peças 73-74) .
PROPOSTA DE ENCAMINHAMENTO
40. Ante o exposto, submetem-se os autos à consideração superior, propondo:
40.1. conhecer do recurso, nos termos do art. 34 da Lei 8.443/1992, c/c o art. 287 do RI/TCU e, no mérito, acolher parcialmente os embargos de declaração, para reformar o Acórdão 281/2021-TCU-Plenário - Relação 2/2021, dando-lhe a seguinte redação:
1.7.1.2. exigência da certificação da IATA (item 9.3.3 do edital) , em descumprimento da jurisprudência do TCU, a exemplo dos Acórdão 2250/2013-TCU-Plenário e 3.360/2015-TCU-Plenário, porém sem conferir aos licitantes a possibilidade de cumprimento de exigência alternativa que não restrinja indevidamente a competição; e
40.2. comunicar às entidades recorrentes a decisão que vier a ser prolatada, destacando que o relatório e o voto que fundamentam a deliberação ora encaminhada podem ser acessados por meio do endereço eletrônico www.tcu.gov.br/acordaos."
A secretária da unidade, em seu pronunciamento, sugeriu simplificar o texto proposto para o item 1.7.1.2 do acórdão embargado, nos seguintes termos (peça 77) :
"Mantendo a ideia central, sugiro apenas que o texto do acórdão embargado seja simplificado em relação à proposta à peça 75, nos seguintes termos:
'1.7.1.2. exigência da certificação de IATA (item 9.3.3 do edital) , sem que seja admitida alternativa menos restritiva que possa substitui-la, em descumprimento da jurisprudência do TCU, a exemplo dos Acórdão 2250/2013-TCU-Plenário e 3.360/2015- TCU-Plenário.'"
É o Relatório.

Luana Palmieri França Pagani (23569/OAB/DF) e outros, representando Serviço Nacional de Aprendizagem Industrial - Departamento Regional do Rio de Janeiro, Serviço Social da Indústria - Departamento Regional do Estado do Rio de Janeiro e Federação das Indústrias do Estado do Rio de Janeiro; Tiago Sandi (35917/OAB-SC) e outro, representando SX Tecnologia e Servicos Corporativos Eireli

Não atuou.

REPRESENTAÇÃO COM PEDIDO DE CAUTELAR. FEDERAÇÃO DAS INDÚSTRIAS DO RIO DE JANEIRO. PREGÃO ELETRÔNICO PARA CONTRATAÇÃO DE SERVIÇOS DE AGENCIAMENTO DE VIAGENS. CONHECIMENTO. CLÁUSULA COM POTENCIAL DE RESTRINGIR INDEVIDAMENTE A COMPETITIVIDADE DO PREGÃO. CONCESSÃO DA MEDIDA CAUTELAR PARA SUSPENSÃO DO CERTAME. MANIFESTAÇÃO DA INTENÇÃO DE REPULICAR O EDITAL COM EXCLUSÃO DAS EXIGÊNCIAS INDEVIDAS. PROCEDÊNCIA DA REPRESENTAÇÃO. DETERMINAÇÃO. EMBARGOS DE DECLARAÇÃO. CONHECIMENTO. ACOLHIMENTO PARCIAL. REFORMA DO ITEM 1.7.1.2 DO ACÓRDÃO EMBARGADO.

REPRESENTAÇÃO (REPR)

Secretaria de Controle Externo de Aquisições Logísticas (Selog).

Trata-se de embargos de declaração opostos pela Federação das Indústrias do Rio de Janeiro (Firjan) , juntamente com o Serviço Nacional de Aprendizagem Industrial - Departamento Regional do Estado do Rio de Janeiro (Senai/RJ) e o Serviço Social da Indústria - Departamento Regional do Estado do Rio de Janeiro (Sesi/RJ) , contra o Acórdão 281/2021-TCU-Plenário, por meio do qual o Tribunal, no que interessa a esta etapa processual, proferiu determinações no sentido de que essas entidades republicassem o edital do Pregão Eletrônico 47/2020 escoimado das falhas identificadas caso desejassem prosseguir com a contratação.
O objeto do pregão é a contratação de empresa para prestação de serviços de agenciamento de viagens, pelo período inicial de doze meses, prorrogáveis até o máximo de sessenta meses, com valor estimado de aproximadamente R$ 7 milhões por ano.
Promovidas as medidas saneadoras e as análises dos autos, esta Corte concluiu serem indevidas as exigências: i) de certificação da Associação Brasileira de Agências de Viagens Corporativas (Abracorp) sem justificativa expressa - item 1.7.1.1; e ii) da certificação da International Air Transportation Association (IATA) - item 1.7.1.2 (ora embargado) .
Nesta oportunidade, os embargantes alegam que a deliberação recorrida estaria eivada de: 
2.1. omissão em analisar manifestação constante à peça 42, no sentido de que a exigência de apresentação da certificação IATA seria mantida, mas dando oportunidade de as empresas que não as possuíssem apresentarem declaração emitida pelas companhias aéreas, nos mesmos termos das exigências praticadas por esta Corte em suas licitações;
2.2.  contradição entre a determinação proferida e o fato de que a exigência da certificação IATA ou, alternativamente, das mencionadas declarações, estaria alinhada às práticas adotadas pelo próprio TCU em suas licitações.
Considerando que a deliberação embargada acompanhou integralmente as análises empreendidas pela unidade instrutora, e tendo em vista a natureza das alegações, encaminhei os autos à Selog para instrução do feito.
A unidade instrutora, por sua vez, embora tenha considerado ser improcedente a alegação referente à contradição, reconheceu a ocorrência da omissão alegada. Assim sendo, propôs o acolhimento parcial dos embargos declaratórios, a fim de reformar a determinação constante no item 1.7.1.2 do Acórdão 281/2021-TCU-Plenário.
Satisfeitos os requisitos atinentes à espécie, os presentes embargos devem ser conhecidos, com fundamento nos arts. 32, inciso II, e 34 da Lei 8.443/1992.
Desde já, acompanho o posicionamento da unidade instrutora, cujos fundamentos incorporo às minhas razões de decidir.
De fato, a determinação então proferida não permitia que, ao republicar o edital, fosse mantida a exigência da certificação IATA, nem mesmo mediante a previsão de que, alternativamente, fosse apresentada de declaração expedida por empresas internacionais de transporte aéreo regular. A previsão dessa alternativa no edital seria suficiente para mitigar o risco de restrição indevida à competitividade do certame e estaria aderente à jurisprudência do TCU.
Quanto à alegada contradição, julgo relevante transcrever o seguinte excerto do elucidativo Acórdão 3339/2013-TCU-Primeira Câmara:
" (...) a contradição [para o acolhimento nos embargos declaratórios] deve estar contida nos termos do decisum atacado, este compreendido no âmbito desta Corte como o conjunto: Relatório, Voto e Acórdão. Não cabe alegação de contradição entre o acórdão embargado e 'doutrina', 'jurisprudência' ou mesmo 'comando legal'. A alegação é pertinente em recurso de reconsideração ou pedido de reexame, no qual o comando atacado é contrastado com a jurisprudência, a doutrina e o ordenamento jurídico. Entretanto, é descabida em embargos de declaração, cuja única finalidade é esclarecer ou integrar a decisão embargada, excepcionalmente modificando-a."
Considerando que a alegação dos embargantes é a de que teria ocorrido contradição entre a deliberação proferida e as práticas administrativas no TCU - e não entre o acórdão e os seus fundamentos -, assiste razão à unidade instrutora quando concluiu pela rejeição do argumento.
Assim sendo, devem-se acolher parcialmente os presentes embargos, atribuindo-lhes efeito infringente, para, em substituição à determinação contida no item 1.7.1.2 do Acórdão 281/2021-TCU-Plenário, determinar à Federação das Indústrias do Rio de Janeiro (Firjan) , à Diretoria Regional do Serviço Social da Indústria no Rio de Janeiro (Sesi/RJ) e à Diretoria Regional do Serviço Nacional de Aprendizagem Industrial no Rio de Janeiro (Senai/RJ) que, caso desejem dar continuidade à contratação do objeto previsto no Pregão Eletrônico 47/2020, republiquem o respectivo edital sem a exigência da certificação de IATA (item 9.3.3 do edital) , ou prevejam a admissão de alternativa menos restritiva que possa substituí-la.
	Ante o exposto, voto por que o Tribunal adote o Acórdão que ora submeto à deliberação deste Colegiado.
TCU, Sala das Sessões, em 27 de outubro de 2021.
Ministro BRUNO DANTAS 
Relator